臺灣臺中地方法院刑事判決　　　　　　 100年度訴字第2083號
公　訴　人　臺灣臺中地方法院檢察署檢察官
被　　　告　余靜宜
上列被告因違反毒品危害防制條例案件，經檢察官提起公訴（
100年度毒偵字第1960號），本院判決如下：
    主    文
余靜宜施用第一級毒品，累犯，處有期徒刑拾月；扣案之殘留有
海洛因成分之注射針筒壹支，沒收並銷燬之。又施用第二級毒品
，累犯，處有期徒刑陸月。應執行有期徒刑壹年壹月；扣案之殘
留有海洛因成分之注射針筒壹支，沒收並銷燬之。
    犯罪事實
一、余靜宜前曾於民國90年間因施用毒品案件，經送觀察、勒戒
    並強制戒治後，於92年11月8日（起訴書誤載為9日）執行完
    畢，並由臺灣臺中地方法院檢察署檢察官以92年度戒毒偵字
    第383號為不起訴處分確定；其後又於前揭強制戒治執行完
    畢釋放後5年內之96年間，因施用第1、2級毒品，經本院以
    96年度訴字第989號各判處有期徒刑10月、4月，並定應執行
    刑有期徒刑1年確定，嗣經減刑後，於99年12月11日縮刑期
    滿執行完畢。詎仍不知悔改，各基於施用第1級毒品及第2級
    毒品之犯意，於100年2月28日上午11時許，在臺中市○○區
    ○○路「星光遊樂場」廁所內，以將海洛因摻水置於注射針
    筒中施打身體之方式，非法施用第1級毒品海洛因1次；另於
    100年3月2日晚間11時30分為警採集尿液時起回溯120小時內
    之某時，在臺中市梧棲區某址之「黃金海岸」廁所內，以將
    甲基安非他命置於錫箔紙上吸食之方式，非法施用第2級毒
    品甲基安非他命1次。嗣於100年3月2日晚間11時許，為警在
    高雄市三民區○○○路255號前，對余靜宜實施臨檢盤查時
    ，查獲余靜宜已施用過之注射針筒1支，並隨即以簡易快速
    篩檢試劑檢測確認上開注射針筒1支因仍殘留有海洛因成分
    而呈陽性反應，始循線查悉上情。
三、案經高雄市政府警察局移送臺灣高雄地方法院檢察署呈請臺
    灣高等法院檢察署檢察長核轉臺灣臺中地方法院檢察署檢察
    官偵查起訴。
    理    由
一、證據能力部分：按現行刑事訴訟法關於「鑑定」之規定，除
    選任自然人充當鑑定人外，另設有囑託機關鑑定制度。依同
    法第198條、第208條之規定，不論鑑定人或鑑定機關、團體
    ，固均應由法院、審判長、受命法官或檢察官視具體個案之
    需要而為選任、囑託，並依第206條之規定，提出言詞或書
    面報告，始符合同法第159條第1項所定得作為證據之「法律
    有規定」之情形。否則所為之鑑定，仍屬傳聞證據。然於司
    法警察機關調查中之案件，為因應實務上，或因量大、或有
    急迫之現實需求，併例行性當然有鑑定之必要者，例如毒品
    之種類與成分、尿液之毒品反應，或者槍彈有無殺傷力等鑑
    定，基於檢察一體原則，得由該管檢察長對於轄區內之案件
    ，以事前概括選任鑑定人或囑託鑑定機關、團體之方式，俾
    便轄區內之司法警察官、司法警察對於調查中之此類案件，
    得即時送請先前已選任之鑑定人或囑託之鑑定機關、團體實
    施鑑定，以求時效。此種由檢察機關概括選任鑑定人或概括
    囑託鑑定機關、團體，再轉知司法警察官、司法警察於調查
    犯罪時參考辦理之作為，法無明文禁止，係為因應現行刑事
    訴訟法增訂傳聞法則及其例外規定之實務運作而為。此種由
    司法警察官、司法警察依檢察官所概括選任之鑑定人或囑託
    鑑定機關、團體所為之鑑定結果，與檢察官選任或囑託為鑑
    定者，性質上並無差異，同具有證據能力（最高法院96年度
    臺上字第2860號判決意旨參照）。次按除法律另有規定外，
    實施刑事訴訟程序之公務員因違背法定程序取得之證據，其
    有無證據能力之認定，應審酌人權保障及公共利益之均衡維
    護，刑事訴訟法第158條之4定有明文。查對於本判決所引高
    雄市立凱旋醫院濫用藥物尿液檢驗報告及扣案注射針筒以簡
    易快速篩檢試劑檢測照片等之證據能力，檢察官及被告余靜
    宜於本院行準備程序中均未予爭執（見本院卷第19頁），且
    該等鑑定之書面意見係上揭機構受司法機關概括授權委託，
    本其專業鑑定技術與客觀檢驗程序所作成，或屬非供述證據
    ，亦無證據證明係實施刑事訴訟程序之公務員違背法定程序
    所取得，自應認均具有證據能力，合先敘明。
二、上揭犯罪事實，分別據被告余靜宜於本院準備程序及審理時
    坦承不諱，且被告於100年3月2日23時30分許，經高雄市政
    府警察局保安警察大隊採集之尿液，經送檢驗之結果，確呈
    嗎啡及甲基安非他命之陽性反應，有高雄市立凱旋醫院濫用
    藥物尿液檢驗報告、毒品危害防制條例嫌疑人尿液採證代碼
    對照表、毒品案件人犯基本資料移送報告表及以簡易快速篩
    檢試劑檢測扣案注射針筒1支之照片等附卷可稽，復有被告
    所有，供其施用第1級毒品海洛因使用，其上仍殘留有海洛
    因成分之注射針筒1支扣案可資佐證，已足見被告上開任意
    性自白，核與事實相符，應堪採信。再參酌以海洛因係嗎啡
    經化學合成之半人工合成品，藥（毒）性倍於嗎啡。其經施
    打進入人體，藉人體解毒系統之代謝作用而分解成藥（毒）
    性較低之嗎啡，故於施打海洛因之煙毒犯尿液中，可檢出嗎
    啡煙毒反應，而一般吸食或施打煙毒品（或麻醉藥品），經
    人體代謝作用於8小時之內，即有百分之80之量於尿中排出
    ，24小時之後，續有約剩餘量之百分之90再排出，72小時之
    後仍有微量排出，吸食或施打者個人體質不同，其排出時間
    亦會有所差異，尤其成癮者（抗藥性強）其於吸食後120小
    時內所採之尿液，配合較具公信力之儀器（如氣相層析質譜
    儀），仍「可能」被檢測出【參見憲兵司令部80年5月7日（
    80）鑑驗字第1746號函】。從而，被告於本院審理時自白其
    曾於100年2月28日上午11時許，確有為施用第1級毒品海洛
    因1次之犯行等情，自核與事實相符，足堪採信。另參酌以
    行政院衛生署藥物食品檢驗局81年2月8日（81）藥檢壹字第
    001156號函解釋：甲基安非他命經口服投與後約百分之70於
    24小時內自尿中排出，約百分之90於96小時內自尿中排出，
    由於目前國內尿液中甲基安非他命之檢驗僅為鑑定其是否呈
    陽性反應尚未定其含量，且甲基安非他命成分之檢出與投與
    方式、投與量、個人體質、採尿時間與檢測儀器之精密度等
    諸多因素有關，因此僅憑尿液中呈安非他命陽性反應，並無
    法確實推算吸食時間距離採集時間之長短，惟依上述資料推
    斷，最長可能不會超過4日；又依文獻記載，施用海洛因後
    24小時內經由尿液排出之量可達使用劑量之80%，該種毒品
    於尿液中排出之最長時限，受施用劑量、施用方式、個人體
    質及代謝情況等因素影響，因個案而異，一般可檢出之最長
    時間為海洛因服用後2至4天；而施用甲基安非他命後24小時
    內，約有施用劑量之70%由尿中排出，該毒品於尿液中排出
    之最長時限，受施用劑量、施用方式、個人體質及代謝情況
    等因素影響，因個案而異，一般可檢出之最長時間為甲基安
    非他命1至5天等情，亦經行政院衛生署管制藥品管理局90年
    5月4日管檢字第93902號函釋明確，益徵被告上開自白，確
    與事實相符，足以採信。本件事證明確，被告上開犯行，洵
    堪認定，應依法論科。
三、按施用第1、2級毒品為犯罪行為，毒品危害防制條例第10條
    定有處罰明文，故施用第1、2級毒品者，依前揭規定本應科
    以刑罰。惟基於刑事政策，對合於一定條件之施用者，則依
    同條例第20條、第23條之規定，施以觀察、勒戒及強制戒治
    之保安處分。又毒品危害防制條例於92年7月9日修正公布，
    自93年1月9日施行，其中第20條、第23條將施用毒品之刑事
    處遇程序，區分為「初犯」及「5年內再犯」、「5年後再犯
    」。依其立法理由之說明：「初犯」，經觀察、勒戒或強制
    戒治後，應為不起訴處分或不付審理之裁定；經觀察、勒戒
    或強制戒治執行完畢釋放後，「5年內再犯」者，因其再犯
    率甚高，原實施之觀察、勒戒及強制戒治既已無法收其實效
    ，爰依法追訴或裁定交付審理。至於經觀察、勒戒或強制戒
    治執行完畢釋放後，「5年後再犯」者，前所實施之觀察、
    勒戒或強制戒治已足以遮斷其施用毒品之毒癮，為期自新及
    協助其斷除毒癮，仍適用「初犯」規定，先經觀察、勒戒或
    強制戒治之程序。從而依修正後之規定，僅限於「初犯」及
    「5年後再犯」2種情形，始應先經觀察、勒戒或強制戒治程
    序。倘被告於5年內已再犯，經依法追訴處罰，縱其第3次（
    或第3次以上）再度施用毒品之時間，在初犯經觀察、勒戒
    或強制戒治執行完畢釋放5年以後，已不合於「5年後再犯」
    之規定，且因已於「5年內再犯」，顯見其再犯率甚高，原
    實施觀察、勒戒或強制戒治，已無法收其實效，即應依該條
    例第10條處罰（最高法院97年9月9日97年度第5次刑事庭會
    議決議參照）。經查，被告前於90年間因施用毒品案件，經
    觀察、勒戒並強制戒治後，於92年11月9日執行完畢，並由
    臺灣臺中地方法院檢察署檢察官以92年度戒毒偵字第383號
    為不起訴處分確定；其後又於前揭強制戒治執行完畢釋放後
    5年內之96年間，因施用第1、2級毒品，經本院以96年度訴
    字第989號各判處有期徒刑10月、4月，定其應執行刑有期徒
    刑1年確定，嗣經減刑後，於99年12月11日縮刑期滿執行完
    畢等情，有臺灣臺中地方法院檢察署刑案資料查註紀錄表、
    全國施用毒品案件紀錄表及臺灣高等法院被告前案紀錄表各
    1份在卷可憑，是依上開說明，被告於前述強制戒治執行完
    畢釋放後5年內，再犯施用毒品罪，經法院判決有罪確定後
    ，復犯本件施用第1、2級毒品之犯行，本件犯行距前揭強制
    戒治執行完畢釋放後未逾5年，且縱使逾5年，惟核與毒品危
    害防制條例第20條第3項所定「5年後再犯」之立法意旨已有
    不符，揆諸上開說明，仍應予追訴、處罰。
四、核被告余靜宜所為，分別係犯毒品危害防制條例第10條第1
    項之施用第1級毒品海洛因罪及同條第2項之施用第2級毒品
    甲基安非他命罪。其持有第1級毒品海洛因及第2級毒品甲基
    安非他命之低度行為，分別為施用第1級毒品海洛因及第2級
    毒品甲基安非他命之高度行為所吸收，均不另論罪。又被告
    所犯施用第1級毒品海洛因及第2級毒品甲基安非他命之犯行
    ，犯意各別，罪名有異，構成要件不同，應予分論併罰。再
    被告前因施用毒品案件，經觀察、勒戒並強制戒治後，於92
    年11月9日執行完畢，並由臺灣臺中地方法院檢察署檢察官
    以92年度戒毒偵字第383號為不起訴處分確定；其後又於前
    揭強制戒治執行完畢釋放後5年內之96年間，因施用第1、2
    級毒品，經本院以96年度訴字第989號各判處有期徒刑10月
    、4月，定應執行刑有期徒刑1年確定，嗣經減刑後，於99年
    12月11日縮刑期滿執行完畢等情，有被告上開前案紀錄表在
    卷可憑，其於受有期徒刑執行完畢後，5年內故意再犯本件
    有期徒刑以上之上開2罪，皆為累犯，均應依刑法第47條第1
    項之規定，加重其刑。爰審酌被告經觀察、勒戒及強制戒治
    程序執行完畢，且曾經法院判處罪刑後，仍未能徹底戒絕毒
    品，再犯本件施用第1、2級毒品犯行，足見其戒絕毒癮之意
    志不堅，未能體悟施用毒品對自己、家人造成之傷害及社會
    之負擔，惟念其犯罪後尚知先後坦承犯行，犯罪後態度尚稱
    良好，及其施用毒品乃戕害自身健康，尚未直接危害他人，
    反社會性不高等一切情狀，不依檢察官之具體求刑，分別量
    處如主文所示之刑，並定其應執行之刑，以資懲儆。至扣案
    之注射針筒1支，係供被告上開施用海洛因所用，且為被告
    所有之物，業據被告於警詢、偵查中及本院審理時供承明確
    （見警卷第2頁、偵查卷第18頁、本院卷第25頁背面），然
    其上仍殘留有海洛因成分等情，亦有檢測毒品照片存卷足參
    （附於警詢案卷第16頁），是因上開海洛因成分無法與注射
    針筒析離，自應依毒品危害防制條例第18條第1項前段規定
    ，於被告所犯施用第1級毒品罪所宣告之主刑下，併予宣告
    該扣案之仍殘留海洛因成分之注射針筒1支，應沒收並銷燬
    之。
據上論斷，應依刑事訴訟法第299條第1項前段，毒品危害防制條
例第10條第1項、第2項、第18條第1項前段，刑法第11條、第47
條第1項、第51條第5款，判決如主文。
中    華    民    國   100   年    9     月    28     日
              刑事第16庭  審判長法  官  劉國賓
                                法  官  鄭舜元
                                法  官  許惠瑜
以上正本證明與原本無異。
如不服本判決應於收受送達後10日內向本院提出上訴書狀，並應
敘述具體理由；其未敘述上訴理由者，應於上訴期間屆滿後20日
內向本院補提理由書（均須按他造當事人之人數附繕本）「切勿
逕送上級法院」。
                                書記官  楊家印
中    華    民    國   100    年    9     月    28    日
附錄論罪科刑法條：
毒品危害防制條例第10條
施用第一級毒品者，處6月以上5年以下有期徒刑。
施用第二級毒品者，處3年以下有期徒刑。